【裁判字號】    95,自緝,5
【裁判日期】    950530
【裁判案由】    詐欺
【裁判全文】
臺灣板橋地方法院刑事判決               95年度自緝字第5號
自  訴  人  乙○○
            庚○○
            己○○
            丑○○
            丙○○
            丁○○
            壬○○
            子○○
被      告  辛○○
選任辯護人  鍾賢斌律師
            吳奎新律師
上列被告因詐欺案件，經自訴人等提起自訴，本院判決如下：
    主  文
本件自訴不受理。
    理  由
一、自訴意旨略以：被告辛○○參與同案被告癸○○（業經本院
    以八十六年度自字第三三五號判決）為會首，於民國八十五
    年六月十日所召集，每期會款新臺幣十萬元，會員由自訴人
    乙○○、丑○○、丙○○、庚○○、己○○及丁○○等十六
    人所組成之互助會（合會），約定會期自八十五年七月十日
    起至八十六年十月十日止，底標為一萬元（下稱本案互助會
    ），被告辛○○竟與癸○○、甲○及戊○○等人（後二人業
    經本院以八十六年度自字第三三五號判決無罪在案）共同意
    圖為自己不法所有之犯意聯絡，於八十五年七月十日第一期
    標會時以一萬九千五百元之標息得標，並簽發支票供保證日
    後會款之支付，使自訴人乙○○等人陷於錯誤，依約將會款
    交付予會首，嗣支票到期日後經提示竟遭退票，被告辛○○
    亦避不見面，自訴人等始知受騙，因認被告辛○○與癸○○
    共同涉犯刑法第三百三十九條第一項之詐欺取財罪嫌云云。
二、按犯罪之被害人得提起自訴。又不得提起自訴而提起者，應
    諭知不受理之判決，刑事訴訟法第三百十九條第一項前段、
    第三百三十四條分別定有明文。故必須因犯罪而被害之人，
    始得提起自訴，若非因犯罪而被害之人，即不得提起自訴，
    乃當然之解釋。又該條項所稱犯罪之被害人，以因犯罪而直
    接被害之人為限。故自訴人實際曾否受害，乃自訴成立之要
    件，苟自訴人主張其係犯罪之被害人而提起自訴，經法院調
    查結果，認其並非因犯罪而直接被害之人，自應諭知不受理
    之判決，此有最高法院八十年度第三次刑事庭會議決議意旨
    ，原四十六年台上字第一三○五號判例不再援用可資參照。
    次按八十八年四月二十一日總統以（88) 華總一義字第8800
    085140號令修正公布民法第七百零九條之一至七百零九條之
    九合會條文之規定前，依臺灣省民間合會習慣，合會係會首
    與會員間所訂立之契約，會員與會員間並無法律關係之存在
    ，合會定期開標，以標金（即所謂會息）最高者為得標，會
    員得標時應付出標金，此項標金為未得標會員所應得之利益
    ；各會員僅於得標時，取得請求會首交付得標會款之債權，
    並非因其得標而當然取得得標會款之所有權，該項會款在會
    首交付與得標會員之前，屬會首所有，此有最高法院六十三
    年台上字第一一五九號判例、八十七年度台非字第二五五號
    判決足供參照。故合會會員縱有意圖自己不法所有，惡意參
    與合會，於得標後不給付會款而倒會，此一詐欺犯罪行為之
    直接被害人為該合會之會首，並非未得標之活會會員，活會
    會員自不得對同為會員之人提起詐欺自訴。
三、經查，同案被告癸○○於偵查中及本院時供承：本案互助會
    係由伊所招集，自任會首，第一會係被告所得標、第二會係
    甲○標得，第三會則由戊○○得標，被告得標後在八十五年
    八月間即未支付會款，同年月底即將與伊合資開設潘星機械
    有限公司廠房內之機件搬空，又將公司存款六十餘萬元提領
    後，倒會並逃至大陸，致伊周轉不靈，待第三會戊○○標得
    後，伊即向戊○○借會款支用，伊並未與被告等人共同詐欺
    等語，本院於八十八年三月三十一日審理自訴人所述同案被
    告甲○、戊○○等人結果，以同案被告甲○係經由案外人陳
    春龍介紹加入本案互助會，得標後業經支付死會會款三期，
    之後因所經營事業不善，始無法周轉而不能再支付會款；同
    案被告戊○○以其得標後，所得會款經同案被告癸○○所借
    ，因癸○○事後不返還借款，始遭連累而無法經付會款等由
    ，就共同詐欺部分判處甲○、戊○○無罪確定在案，此有本
    院上揭判決及臺灣高等法院被告前案紀錄表足稽。本院九十
    五年四月十一日行準備程序時命自訴人應提出自訴人為犯罪
    被害人之證據，以供本院調查，惟至本件判決時均未據自訴
    人提出。綜上，本院查無任何證據足資證明被告與癸○○就
    招集本件互助會前即有意圖為自己不法所有之詐欺犯意聯絡
    ，縱被告於得標後有未按期給付會款之事實，而涉詐欺犯罪
    ，此一犯罪之被害人，係本案互助會之會首癸○○而非自訴
    人等，依首揭規定及判例意旨，自訴人等即不得提起本件自
    訴，本件自訴人等不得提起自訴而提起，爰不經言詞辯論，
    逕為不受理判決之諭知。
據上論斷，應依刑事訴訟法第三百四十三條、第三百三十四條、
第三百零七條之規定，判決如主文。
中    華    民    國    95    年  5     月     30     日
                臺灣板橋地方法院刑事第十七庭
                      審判長法  官  張江澤
                            法  官  絲鈺雲
                            法  官  王綽光
以上正本證明與原本無異
如不服本判決應於送達後10日內向本院提出上訴狀
                            書記官  許清秋
中    華    民    國    95    年    6     月    1     日


司法院資訊處製作；財團法人民間司法改革基金會備份。
